臺灣高等法院民事判決
109年度上字第798號
上  訴  人  陳彥誌  
            蔡秀卿  
共      同
訴訟代理人  邱仁楹律師
被  上訴人  黃偉傑  
            黃煒文  
兼  上一人
法定代理人  黃俊銘  
被  上訴人  丘蔡香妹
共      同
訴訟代理人  何方婷律師
            梁超迪律師
            李明智律師
上列當事人間請求侵權行為損害賠償事件，上訴人對於中華民國
109年4月10日臺灣臺北地方法院108年度重訴字第1010號第一審
判決提起一部上訴，本院於110年1月5日言詞辯論終結，判決如
下：
    主      文
原判決關於命上訴人連帶給付被上訴人丙○○逾新臺幣玖拾玖萬玖
仟肆佰元本息、被上訴人丁○○逾新臺幣捌拾陸萬捌仟伍佰肆拾壹
元本息、被上訴人戊○○逾新臺幣壹佰貳拾萬貳仟陸佰伍拾玖元本
息部分，及該部分假執行之宣告，暨訴訟費用（除確定部分外）
之裁判均廢棄。
上廢棄部分，被上訴人丙○○、丁○○、戊○○在第一審之訴及假執行
之聲請均駁回。
其餘上訴駁回。
第一（除確定部分外）、二審訴訟費用由被上訴人丙○○、丁○○、
戊○○負擔五分之三，餘由上訴人連帶負擔。
    事實及理由
壹、程序方面：
    按當事人對於第一審判決不服之程度，及應如何廢棄或變更
    之聲明，依民事訴訟法第441條第1項第3款，雖應表明於上
    訴狀，然其聲明之範圍，至第二審言詞辯論終結時為止，得
    擴張或變更之，此不特為理論所當然，即就同法於第二審程
    序未設與同法第473條第1項就第三審上訴聲明不得變更或擴
    張相同規定，亦可推知。故當事人在上訴期間內提出之上訴
    狀，僅載明對於第一審判決一部不服，而在言詞辯論終結前
    ，復對其他部分一併聲明不服者，應認其上訴聲明之範圍為
    已擴張，不得謂其他部分之上訴業已逾期，予以駁回（最高
    法院30年渝抗字第66號判例意旨參照）。上訴人於民國109
    年5月11日對原判決提起一部上訴，其聲明關於命其給付被
    上訴人丙○○新臺幣（下同）370萬5,833元本息部分為：原判
    決關於命其連帶給付丙○○逾68萬9,400元本息部分，及該部
    分假執行之宣告暨訴訟費用之裁判均廢棄（見本院卷第17頁
    ），嗣於109年12月27日本院審理期間，擴張此部分上訴聲
    明為：命上訴人連帶給付丙○○逾59萬9,400元本息部分（見
    本院卷第287、288頁），依前揭規定，應予准許，合先敘明
    。
貳、實體方面：　　
一、被上訴人主張：上訴人乙○○於107年12月16日上午9時37分許
    ，騎乘車牌號碼000-0000號普通重型機車，沿臺北市00區00
    00路由北往南行駛，途經該路與00路口時（下稱肇事路口）
    ，本應注意騎乘機車應遵守道路交通號誌之指示，且應注意
    車前狀況，並隨時採取必要之安全措施，而依當時情形，並
    無不能注意之情事，竟疏未注意及此，未依交通號誌指示行
    駛，貿然前行而擅闖紅燈，適有訴外人丘坤華騎乘車牌號碼
    000-000號普通重型機車在上開路口之八德路西往東方向待
    轉區起步前行，乙○○見狀閃避不及，其前車頭撞擊丘坤華機
    車左側車身，致丘坤華人車倒地（下稱系爭事故），受有頭
    部外傷併顱骨骨折及雙側顱內出血、右側多節肋骨骨折及氣
    血胸、右側鎖骨骨折、骨盆骨折併骨盆腔出血等傷害（下稱
    系爭傷害），經送醫不治死亡。丙○○為丘坤華之配偶，被上
    訴人丁○○、戊○○為丘坤華之子，被上訴人甲○○○為丘坤華之
    母，因乙○○侵權行為，丙○○支出醫藥費7萬8,701元、喪葬費
    用36萬8,086元受有財產損害，丙○○、丁○○、戊○○（下合稱
    丙○○等3人）、甲○○○均為丘坤華之扶養權利人，另受有261
    萬6,532元、35萬1,943元、102萬0,074元、88萬1,923元扶
    養費之損害，並均受有非財產上損害（下稱慰撫金）各120
    萬元。又乙○○於系爭事故發生時年僅19歲，為限制行為能力
    人，其法定代理人即上訴人己○○應依民法第187條規定對伊
    等負連帶損害賠償責任。爰依侵權行為之法律關係，請求上
    訴人應連帶給付丙○○370萬5,833元〔計算式：7萬8,701元（
    醫藥費）＋35萬8,086元（喪葬費）＋261萬6,433元（扶養費
    ）＋120萬元（慰撫金）－50萬7,387元（強制汽車責任保險金
    ）－4萬元（乙○○依刑事判決所為之給付）］、丁○○104萬4,46
    9元［計算式：35萬1,856元（扶養費）＋120萬元（慰撫金）－
    50萬7,387元（強制汽車責任保險金）］、戊○○171萬2,688元
    ［計算式：102萬0,074元（扶養費）＋120萬元（慰撫金）－50
    萬7,386元（強制汽車責任保險金）］、甲○○○118萬2,019元［
    計算式：88萬2,019元（扶養費）＋80萬元（慰撫金）－50萬
    元（強制汽車責任保險金）］，及均自起訴狀繕本送達翌日
    起至清償日止，加計週年利率百分之五之利息。並聲請准供
    擔保後宣告假執行（被上訴人於原審起訴請求逾上開金額部
    分，原判決為敗訴部分，未據其聲明不服，非本院審理範圍
    ，不予贅述）。答辯聲明：上訴駁回。
二、上訴人則以：丙○○名下主要資產有門牌號碼臺北市○○區○○○
    路0段00巷00號5樓房地（下稱敦化南路房地），市值約3,57
    0萬元至5,000萬元，且無負擔貸款；另丘坤華過世後，丙○○
    等3人除分別取得強制險給付及死亡保險給付外，復繼承丘
    坤華遺產757萬8,409元，每月受領勞保遺屬年金給付2萬9,6
    78元，是丙○○之資產非不足以維持其生活並扶養丁○○、戊○○
    ，則丙○○等3人起訴請求上訴人給付扶養費即非可採。倘認
    丙○○不足以維持生活且無扶養子女之能力而應由上訴人負擔
    全部扶養義務，則請求適用或類推適用民法第1119條規定酌
    減。又被上訴人請求之慰撫金尚屬過高，致伊生計受重大影
    響，亦請求酌減。上訴聲明：㈠原判決關於⒈命其等連帶給付
    丙○○逾59萬9,400元本息部分。⒉命其等連帶給付丁○○逾29萬
    2,613元本息部分。⒊命其等連帶給付戊○○逾29萬2,614元本
    息部分。⒋命其等連帶給付邱蔡香妹逾98萬2,019元本息部分
    ，及各該部分假執行之宣告暨訴訟費用之裁判均廢棄。㈡上
    廢棄部分，被上訴人在第一審之訴及假執行之聲請均駁回。
三、兩造不爭執事項（見本院卷第166、167、332頁）：
  ㈠乙○○因系爭事故致丘坤華受有系爭傷害而於107年12月27日死
    亡，經原法院刑事庭108年度審交易字第284號刑事判決認係
    犯刑法第276條第1項之過失致死罪，處有期徒刑7月，嗣經
    本院108年度交上易字第291號刑事判決上訴駁回、緩刑5年
    ，並應於緩刑期內，按月於每月15日向丙○○支付1萬元，共
    應給付60萬元（下稱本院刑事判決）。至本院110年1月5日
    言詞辯論終結為止，乙○○已給付丙○○13萬元。
  ㈡丙○○為丘坤華之配偶；丁○○、戊○○為丘坤華之子；甲○○○為丘
    坤華之母，除丘坤華外，尚有2名子女。
  ㈢丙○○因系爭事故支出醫藥費7萬8,701元、喪葬費用35萬8,086
    元。
  ㈣自丘坤華死亡時，丙○○平均餘命尚有31.97年；丁○○至成年止
    尚有1年又1天；戊○○至成年止尚有3年又19天；甲○○○平均餘
    命尚有12.99年。
  ㈤丙○○等3人生活於臺北市，平均每人月消費支出為2萬9,245元
    （1年為35萬0,940元）；甲○○○生活於高雄市，平均每人月
    消費支出為2萬1,597元（1年為25萬9,164元）。
  ㈥丙○○、丁○○、戊○○、甲○○○於系爭事故發生後，業已分別受領
    強制汽車責任保險金50萬7,387元、50萬7,387元、50萬7,38
    6元、50萬元。
四、兩造爭執事項：
    被上訴人依侵權行為法律關係，得請求上訴人連帶給付扶養
    費及慰撫金之金額各為何？
五、本院之判斷：
  ㈠按因故意或過失，不法侵害他人之權利者，負損害賠償責任
    ；無行為能力人或限制行為能力人，不法侵害他人之權利者
    ，以行為時有識別能力為限，與其法定代理人連帶負損害賠
    償責任；汽車、機車或其他非依軌道行駛之動力車輛，在使
    用中加損害於他人者，駕駛人應賠償因此所生之損害；不法
    侵害他人致死者，對於支出醫療及增加生活上需要之費用或
    殯葬費之人，亦應負損害賠償責任；不法侵害他人致死者，
    被害人之父、母、子、女及配偶，雖非財產上之損害，亦得
    請求賠償相當之金額。民法第184條第1項前段、第187條第1
    項前段、第191條之2前段、第192條第1項、第194條分別定
    有明文。
　㈡次按汽車行駛時，駕駛人應注意車前狀況，隨時採取必要之
    安全措施，且應遵守道路交通標誌、標線、號誌之指示，道
    路交通安全規則第90條第1項、第94條第3項分別定有明文。
    查，乙○○於前揭時地駕駛機車行經肇事路口，依當時情形並
    無不能注意之情事，竟疏未依交通號誌指示行駛，貿然前行
    而擅闖紅燈，因而撞擊丘坤華所騎乘上開機車，致丘坤華受
    有系爭傷害，經送醫後不治死亡等情，為上訴人所不爭，足
    見乙○○駕駛行為具有過失，且該過失行為與丘坤華之死亡結
    果間，具有相當因果關係，本院刑事判決亦同此認定（見原
    審卷第215至216頁，原法院108年度北司調字第1350號卷第5
    至6頁）。而乙○○為上開侵權行為時為19歲、具識別能力，
    其法定代理人為己○○；丙○○為丘坤華之配偶，丁○○、戊○○為
    丘坤華之子，甲○○○為丘坤華之母，除丘坤華外，尚有2名子
    女，亦為兩造所不爭，是被上訴人本於前揭侵權行為規定，
    請求上訴人就其等因系爭事故所受損害負連帶賠償之責，洵
    屬有據。茲就被上訴人請求扶養費及慰撫金部分，審酌如下
    ：
　⒈扶養費部分：　
　  按父母對於未成年子女負有扶養之義務；直系血親間互負扶
    養義務；夫妻互負扶養之義務，其負扶養義務之順序與直系
    血親卑親屬同，其受扶養權利之順序與直系血親尊親屬同；
    扶養之程度，應按受扶養權利者之需要，與負扶養義務者之
    經濟能力及身分定之；負扶養義務者有數人而其親等同一時
    ，應各依其經濟能力，分擔義務；民法第1116條之2、第111
    4條第1款、第1116條之1、第1115條第3項定有明文。復按受
    扶養權利者，以不能維持生活而無謀生能力者為限，民法第
    1117條第1項亦有明文。又夫妻互受扶養權利之順序，與直
    系血親尊親屬同，雖不以無謀生能力為必要，但依民法第11
    17條第1項規定，仍須以不能維持生活者為限，始得請求配
    偶扶養（最高法院43年台上字第787號判例要旨參照）。再
    父母因負擔扶養義務而不能維持自己生活者，免除其義務，
    民法第1118條前段定有明文。是丙○○等3人得請求之扶養費
    ，分述如下：
　⑴丙○○部分：
　①丙○○主張其有不能維持生活之情形，有受丘坤華扶養之權利
    ，且應免除其扶養丁○○、戊○○之義務，又自丘坤華死亡時，
    伊平均餘命尚有31.97年，上訴人應連帶賠償伊扶養費261萬
    6,532元等語，為上訴人所否認，並抗辯依丙○○現有資產，
    非不足以維持其生活及扶養丁○○、戊○○等語。按所謂「不能
    維持生活」，係就財力而言，指無財產足以維持生活者而言
    ；如能以自己之財產維持生活者，自無受扶養之權利（最高
    法院106年度台上字第1666號、77年度台上字第1705號判決
    意旨參照）。查，丙○○名下有其於100年11月16日因買賣取
    得之敦化南路房地，房屋面積為138.09平方公尺【見本院卷
    第225頁建物登記第一類謄本：總面積113.79㎡+陽台面積18.
    36㎡+共有部分284.12㎡×209/10000，小數點以下後二位四捨
    五入】，依內政部不動產實價登錄交易紀錄所示，與敦化南
    路房地相同路段門牌31至60號、7層樓華廈及屋齡之建物，
    於108年6月之交易價格為每平方公尺25.7萬元（見本院卷第
    233頁），依此估算敦化南路房地價額高達3,548萬9,130元
    （計算式：25萬7,000元×138.09），其上雖於100年12月14
    日登記設定最高限額抵押權1,260萬元予抵押債權人有限責
    任淡水第一信用合作社，惟目前已無貸款餘額，且上開房地
    於貸款時鑑估之價額即高達2,923萬9,700元，有該合作社10
    9年12月14日回函可稽（見本院卷第245頁）；丙○○等3人復
    共同繼承丘坤華所遺現金存款、股票及基金投資計757萬8,4
    90元，亦有財政部臺北國稅局遺產稅免稅證明書（見本院卷
    第203至207頁），而本件丙○○、丁○○、戊○○所請求之扶養費
    各為261萬6,433元、35萬1,856元、102萬0,074元，則以丙○
    ○前揭資產總額，尚難認其有不能維持生活，及因負擔丁○○
    、戊○○扶養義務而不能維持生活之情事。依上說明，丙○○主
    張有受丘坤華扶養之權利，且應免除其扶養丁○○、戊○○之義
    務，均無足取，是其請求上訴人應賠償伊扶養費261萬6,532
    元云云，難認有據，不能准許。
　②至丙○○雖主張敦化南路房地係其與丁○○、戊○○居住之唯一處
    所，屬自用住宅難變賣以維持生活，且尚有1,260萬元之最
    高限額抵押權存在，應排除在計算資產之列云云。查，敦化
    南路房地為丙○○名下財產，目前已無貸款等情， 業如前述
    ，足見丙○○有維持生活之財力，依上說明，不論該房地之用
    途及變賣難易，均不影響列計其價值予以衡酌丙○○是否得以
    自己財產維持生活，及應否免除其扶養丁○○、戊○○之義務。
    是丙○○上開所辯，尚非可取。
　⑵丁○○部分：
    丁○○主張丘坤華對其有扶養義務，上訴人應連帶負損害賠償
    責任等語，為上訴人所不否認。查，丁○○係88年12月27日生
    （見原審附民卷第47頁），自丘坤華死亡時起至其成年時止
    ，共1年又1天，每月按臺北市平均每人月消費支出2萬9,245
    元（1年為35萬0,940元）計算扶養費，為上訴人所不爭；又
    丙○○為丁○○之父，乃其扶養義務人之一，且有相對財力，無
    因負擔對丁○○之扶養義務而不能維持自己生活之情事，已如
    前述，自不得免除其義務，而應與丘坤華共同負擔扶養義務
    ，是丘坤華負擔丁○○二分之一扶養義務至其成年時止，按霍
    夫曼式計算法扣除中間利息計算，其得請求之扶養費為17萬
    5,928元【計算式：350,940×1+350,940×0.00000000)×(1.00
    000000-0))÷2=175,927.00000000000。其中1為年別單利5%
    第1年霍夫曼累計係數，1.00000000為年別單利5%第2年霍夫
    曼累計係數，0.00000000為未滿一年部分折算年數之比例(0
    /12+1/365=0.00000000)】，逾此即屬無據，不能准許。
　⑶戊○○部分：
    戊○○主張丘坤華對其有扶養義務，上訴人應連帶負損害賠償
    責任等語，為上訴人所不否認。查，戊○○係91年1月14日生
    （見原審附民卷第47頁），自丘坤華死亡時起至其成年時止
    ，共3年又19天，每月按臺北市平均每人月消費支出2萬9,24
    5元（1年為35萬0,940元）計算扶養費，為上訴人所不爭；
    又丙○○應與丘坤華共同負擔扶養義務，亦如前述，是丘坤華
    負擔戊○○二分之一扶養義務至其成年時止，按霍夫曼式計算
    法扣除中間利息計算，其得請求之扶養費為51萬0,045元【
    計算式：(350,940×2.00000000+(350,940×0.00000000)×(3.
    00000000-0.00000000))÷2=510,045.0000000000。其中2.00
    000000為年別單利5%第3年霍夫曼累計係數，3.00000000為
    年別單利5%第4年霍夫曼累計係數，0.00000000為未滿一年
    部分折算年數之比例(0/12+19/365=0.00000000)】 ，逾此
    即屬無據，不能准許。 
　⒉慰撫金部分：
　⑴按不法侵害他人之身體、健康、名譽、自由、信用、隱私、
    貞操，或不法侵害其他人格法益而情節重大者，被害人雖非
    財產上之損害，亦得請求賠償相當之金額，為民法第195條
    第1項前段所規定。又慰撫金之賠償，其核給之標準固與財
    產上損害之計算不同，然非不可斟酌雙方身分、資力與加害
    程度，及其他各種情形核定相當之數額（最高法院51年台上
    字第223號判例意旨參照），是慰撫金之多寡，應斟酌雙方
    之身分、地位、資力、加害之程度、被害人所受之痛苦及其
    他各種情形，加以核定。
　⑵查丙○○現年滿53歲、專科畢業、喪偶育有二子，曾任職網奕
    國際股份有限公司擔任電腦維修工程師，現為蒙第拿公司擔
    任兼職洗滌人員（時薪制），109年1月至7月所領薪資共2萬
    7,162元，107、108年度報稅所得分別為14萬9,599元、110
    萬2,516元，107、108年財產資料共4筆，財產總額分別為93
    6萬5,100元、961萬3,300元；丁○○現年滿21歲、就讀大學，
    107、108年度報稅所得分別為3萬1,710元、131萬3,193元，
    財產資料共0筆，財產總額為0元；戊○○現年滿18歲、就讀大
    學，107、108年度報稅所得分別為0元、116萬3,202元，財
    產資料共0筆，財產總額為0元；甲○○○現年滿77歲、國中畢
    業，為家庭主婦無收入，107、108年度報稅所得分別為3,43
    6元、4,384元，財產資料共0筆，財產總額為0元；乙○○現年
    滿21歲、高中畢業，父親已過世，現職冰店兼職人員，月薪
    約6,000元至1萬7,000元，雖109年5月轉為試用期人員，月
    薪2萬8,000元至3萬元，惟該店已於109年底關閉，107、108
    年度報稅所得分別為2萬7,148元、14萬7,745元，107、108
    年財產資料共0筆，財產總額為0元；己○○現年滿66歲、小學
    畢業，現職醫院清潔工，每月收入約3萬餘元，每月須支付1
    萬3,000元房租，107、108年度報稅所得分別為42萬6,812元
    、50萬1,070元，107、108年財產資料共0筆，財產總額為0
    元，業經兩造各自陳明在卷，並有戶籍資料及稅務電子閘門
    財產所得調件明細表附卷可稽（見原審附民卷第47至51頁，
    重訴字卷證物袋；本院聲字卷第35、37頁，上字卷第264至2
    66、295、296頁，限閱卷）。爰審酌被上訴人所受精神上痛
    苦、乙○○加害之態樣、兩造前述教育程度、年齡、身分、地
    位、經濟狀況，認被上訴人請求上訴人賠償之慰撫金以丙○○
    等3人各120萬元、甲○○○80萬元，核屬適當。
  ⑶至丙○○主張本件訴訟進行中所調取之兩造108年度財產所得資
    料不得納入非財產上損害賠償數額之考量云云。惟按事實審
    法院為判決時，應斟酌全辯論意旨及調查證據之結果，依自
    由心證判斷事實之真偽，民事訴訟法第222條第1項前段定有
    明文。查，本院於訴訟進行中查調之兩造108年度稅務電子
    閘門財產所得調件明細表，既經本院合法調查，自得為本件
    證據資料之一，依上說明，本院自應斟酌此項證據調查之結
    果而為判決。丙○○此部分主張，不足為取。
  ㈢再按保險人依本法規定所為之保險給付，視為被保險人損害
    賠償金額之一部分，被保險人受賠償請求時，得扣除之，強
    制汽車責任保險法第32條定有明文。刑事判決為緩刑之宣告
    ，斟酌情形命犯罪行為人向被害人為給付，其性質為財產或
    非財產上之損害賠償，此觀刑法第74條第2項第3款規定即明
    ；倘加害人就該刑事判決所命已為給付，則於因其犯罪事實
    受損害賠償之請求時，自應予扣除。查：
　⒈丙○○、丁○○、戊○○、甲○○○於系爭事故發生後，業已分別受領
    強制汽車責任保險金50萬7,387元、50萬7,387元、50萬7,38
    6元、50萬元，乙○○迄本院言詞辯論終結時止，已依本院刑
    事判決給付丙○○13萬元，業如不爭事項㈠、㈥所述，故被上訴
    人各得請求之金額即應扣除上開保險金及乙○○依本院刑事判
    決所為之給付。
　⒉又丙○○因系爭事故支出醫藥費7萬8,701元、喪葬費用35萬8,0
    86元；甲○○○得請求之扶養費為88萬2,019元，均應由上訴人
    負連帶賠償責任，業為其所不爭執（見本院卷第288、289頁
    ）。從而，被上訴人依侵權行為法律關係，請求上訴人應連
    帶給付丙○○99萬9,400元（計算式：7萬8,701元＋35萬8,086
    元＋120萬元－50萬7,387元－13萬元）、丁○○86萬8,541元（計
    算式：17萬5,928元＋120萬元－50萬7,387元）、戊○○120萬2,
    659元（計算式：51萬0,045元＋120萬元－50萬7,386元）、甲
    ○○○118萬2,019元（計算式：88萬2,019元＋80萬元－50萬元）
    之本息，為有理由，應予准許，逾此部分之請求，即屬無據
    ，不應准許。
六、綜上所述，被上訴人依侵權行為之法律關係，請求上訴人連
    帶給付丙○○99萬9,400元、丁○○86萬8,541元、戊○○120萬2,6
    59元、甲○○○118萬2,019元，及均自本件起訴狀繕本送達翌
    日即108年5月10日（見送達證書，原審附民卷第5頁）起至
    清償日止，按週年利率百分之五計算之利息，核屬有據，應
    予准許，逾此範圍之請求則屬無據，不應准許。原審命上訴
    人連帶給付逾上開應准許部分及該部分假執行之宣告，尚有
    未洽，上訴意旨指摘原判決該部分不當，求予廢棄改判，為
    有理由，爰廢棄該部分，改判如主文第2項所示。原審就被
    上訴人之訴應准許部分，為上訴人敗訴之判決，核無不合，
    上訴意旨指摘原判決該部分不當，求予廢棄改判，為無理由
    ，應駁回其上訴。
七、本件事證已臻明確，兩造其餘之攻擊或防禦方法及所用之證
    據，經本院斟酌後，認為均不足以影響本判決之結果，爰不
    逐一論列，附此敘明。
八、據上論結，本件上訴為一部有理由、一部無理由，依民事訴
    訟法第450條、第449條第1項、第78條、第79條、第85條第1
    項前段、第85條第2項，判決如主文。
中　　華　　民　　國　　110 　年　　 1　　月　　19　　日
                    民事第一庭   
                        審判長法  官 吳光釗
                              法  官 江春瑩
　　　　　　　　　　　　　　  法  官 游悅晨
　　　　　　　　　　　　　　
正本係照原本作成。
如不服本判決(被上訴人丁○○、戊○○部分合併上訴利益須逾新臺
幣150萬元)，應於收受送達後20日內向本院提出上訴書狀，其未
表明上訴理由者，應於提出上訴後20日內向本院補提理由書狀（
均須按他造當事人之人數附繕本）上訴時應提出委任律師或具有
律師資格之人之委任狀；委任有律師資格者，另應附具律師資格
證書及釋明委任人與受任人有民事訴訟法第466 條之1第1項但書
或第2項（詳附註）所定關係之釋明文書影本。如委任律師提起
上訴者，應一併繳納上訴審裁判費。
中　　華　　民　　國　　110 　年　　1 　　月　　20　　日
    　　　　　　　　　　　　　書記官 王詩涵
附註：
民事訴訟法第466條之1（第1項、第2項）：
對於第二審判決上訴，上訴人應委任律師為訴訟代理人。但上訴
人或其法定代理人具有律師資格者，不在此限。
上訴人之配偶、三親等內之血親、二親等內之姻親，或上訴人為
法人、中央或地方機關時，其所屬專任人員具有律師資格並經法
院認為適當者，亦得為第三審訴訟代理人。